【裁判字號】    97,簡上,402
【裁判日期】    980204
【裁判案由】    給付管理費等
【裁判全文】
臺灣臺北地方法院民事判決             97年度簡上字第402號
上  訴  人  仁愛名宮大廈管理委員會
法定代理人  乙○○
訴訟代理人  謝碧鳳律師
被  上訴人  甲○○
訴訟代理人  曾孝賢律師
複  代理人  陸正義律師
上列當事人間請求給付管理費等事件，上訴人對於民國97年5 月
30日本院臺北簡易庭97年度北簡字第6271號第一審判決提起上訴
，本院於98年1月14日言詞辯論終結，判決如下：
    主  文
原判決關於駁回上訴人後開第二項之訴暨訴訟費用之裁判均廢棄
。
上開廢棄部分，被上訴人應給付上訴人新台幣參拾柒萬參仟參佰
玖拾柒元，及自民國九十七年二月五日起至清償日止，按年利率
百分之五計算之利息。
被上訴人應給付上訴人新台幣伍萬柒仟肆佰玖拾柒元及自民國九
十七年十月二十二日起至清償日止，按年利率百分之五計算之利
息。
其餘上訴及追加之訴均駁回。
第一、二審訴訟費用（含追加之訴部分）由上訴人負擔百分之五
，餘由被上訴人負擔。
    事實及理由
一、按訴之變更或追加，非經他造同意，不得為之，但第255條
    第1項第2款至第6款情形，不在此限，民事訴訟法第446條第
    1項定有明文。此規定依同法第436條之1第3項規定，亦為簡
    易訴訟第二審程序所準用之。次按訴狀送達後，上訴人不得
    將原訴變更或追加他訴，但擴張或減縮應受判決事項之聲明
    者，不在此限，民事訴訟法第255條第1項第3款定有明文。
    上訴人於原審起訴時係請求93年6月起算至96年10月份止之
    管理費，嗣於97年10月20日具狀追加請求96年11月至97年5
    月（計7個月）之管理費，上訴人所為變更核屬擴張應受判
    決事項之聲明，揆諸首開法條，應予准許。
二、上訴人起訴主張：
    上訴人為臺北市○○區○○路4段306號「仁愛名宮大廈」之
    住戶管理委員會，被上訴人係該大廈306號地下1樓房屋（下
    稱系爭房屋）之所有權人，為區分所有權人之一，系爭房屋
    開設「以馬內利語文補習班」，屬一般公司行號，依仁愛名
    宮大廈87年度區分所有權人會議決議，其應納之公共管理費
    及公電費，需按一般住戶加收50%，另依該大廈83年所有權
    人會議決議，每棟（A、B、C）每一所有權人需按月繳納維
    護基金200元，供住戶聯歡會餐費支付使用，結餘款項並撥
    入公共管理費使用，又因被上訴人所有之系爭房屋雖只有一
    個門牌號碼，但卻占有A、B二棟建物228坪，故每月需繳交
    400 元。是依上開會議決議，被上訴人每月應繳交之管理費
    ，包含公共管理費18,470元（每坪54元×228坪×1.5≒18,4
    70）、每月公用電費及維護基金400元，但被上訴人於93 年
    6月至96年10月間，每月僅繳12,512元，總計短繳388,723元
    ，上訴人乃提起本件訴訟請求被上訴人如數給付，並附加自
    起訴狀繕本送達翌日起至清償日止之法定遲延利息。
二、被上訴人則以：
  (一)伊否認有上訴人所述之87年區分所有權人會議決議存在，故
    上訴人雖於97年6月25日召開臨時區分所有權人會議，欲追
    認其主張之管理費收費標準決議，惟被上訴人既無法舉證系
    爭會議決議存在，足見87年之決議自始不存在，則焉有經追
    認而使其復效之理？況依法不溯及既往原則，97年6月之臨
    時區分所有權人會議決議之效力應自決議日期起向後發生效
    力，並無由溯及適用而使兩造間就涉及權利義務之相關事項
    復陷於不安定之狀態。
  (二)伊否認該大廈曾召開83年所有權人會議，通過每戶應繳維護
    基金200元之決議，且縱認有該決議存在，然該決議既係涉
    及區分所有權人之權利義務，在84年公寓大廈管理條例施行
    後，應經區分所有權人會議決議始為合法有效。退步言之，
    縱認該決議有效，然被上訴人所有之系爭房屋僅有一戶門牌
    ，每月僅需繳納200元，上訴人向被上訴人收取400元維護基
    金應非合理。
  (三)上訴人調高管理費欠缺合理性：系爭房屋位於地下1樓，有
    獨立之出入口，且未使用大樓之電梯、公共用電、用水等，
    並位居大樓外圍致管理出現漏洞，有照片乙紙置於證物袋內
    可稽，是依使用者始須付費原則，被告既未較他住戶或區分
    所有權人享有較多之資源，自無理由要求增加被告之管理費
    。
三、原審為上訴人敗訴之判決，上訴人不服，提起上訴，並追加
    請求96年11月起至97年5月止（計7個月）之管理費計59,994
    元。上訴聲明：(一)請求廢棄原判決。(二)前項廢棄部分，改判
    被上訴人應給付上訴人新台幣448,718元及其中388,723元應
    自起訴狀送達之翌日起，按年息5%計算之利息；其中59,994
    元應自追加起訴狀繕本送達翌日起至清償日止，按年利率5%
    計算之利息。被上訴人則聲明：上訴及追加之訴均駁回。
四、查上訴人於87年間申請報備為仁愛名宮大廈管理委員會，經
    台北市政府於87年4月3日准予備查並核發公寓大廈管理組織
    報備證明。被上訴人於91年7月29日登記為系爭房屋所有權
    人，為「仁愛名宮大廈」區分所有權人之一，系爭房屋現係
    開設「以馬內利語文補習班」，又被上訴人於93年6月至97
    年5月間，每月繳納管理費12,512元（含公共管理費$54×22
    8 坪＋200元維護基金＝12,512元）。嗣上訴人於97年6月25
    日召開仁愛名宮大廈臨時區分所有權人會議，通過「再次追
    認並確認87年區分所有權人會議之決議溯及87年6月調整後
    之管理費」之決議，被上訴人亦有參加該次會議，並已自97
    年6月起按該決議確認之收費標準繳納管理費等情，有系爭
    房屋建物謄本、補習班立案證書、管委會收費明細表及會議
    紀錄等件在卷可參，應堪信為真實。
五、按公寓大廈之共用部分、約定共用部分之修繕、管理、維護
    ，由管理負責人或管理委員會為之，其費用由公共基金支付
    或由區分所有權人按其共有之應有部分比例分擔之，惟如區
    分所有權人會議規約另有規定者，從其規定，公寓大廈管理
    條例第10條第2項、第3項定有明文。查上訴人既為仁愛名宮
    大廈依公寓大廈管理條例合法成立之管理組織，而上訴人所
    有系爭建物復為該社區之區分建物，已如前述；則上訴人自
    應遵前開規定，依其大廈規約及區分所有權人會議決議繳納
    管理費，已無可疑。是本件爭點在於：（一）上訴人所屬大
    廈管理費收取標準為何？（二）被上訴人每月應繳納之數額
    為何？茲查：
（一）上訴人所屬大廈管理費收取標準為何？
   1、公共管理費與公用電費部分：
 （1）上訴人主張大廈管理費之收取標準，係依照87年區分所有
      權人會議決議結果，即「2樓以上住戶每坪90元，1樓及地
      下室每坪收費為2樓以上之60%即54元，凡公司行號管理費
      及公電費均依一般住戶加收50%。但1樓及地下1樓之公電
      費為2樓以上住戶之37.5%」。且住戶復於97年6月5日召開
      97 年臨時區分所有權人會議，通過「追認並確認87年區
      分所有權人會議之決議溯及87年6月調整後之管理費。」
      之決議，再次確認該管理費收費標準，且被上訴人亦有親
      自出席參與，其自應依該標準繳納未繳足之管理費等語，
      已據其提出該次區分所有權人會議紀錄、簽到冊影本等件
      為證，堪信為真實。
   (2)上訴人雖抗辯：該次會議中追認先前管理費收費標準之決
      議，已違反法律不溯及既往原則而無效云云。惟按公寓大
      廈共用部分之使用、管理，既應尊重全體住戶之意見，則
      其管理費或其他擔負，亦應依區分所有權人間之決議為標
      準，於上訴人大廈亦然，此為私法自治之基本原則，尚與
      法律不溯及既往原則無涉。況按管理費之收取，依公寓法
      第10條第3項規定，既得以區分所有權人會議定之，則區
      分所有權人會議自有權在決議內容內明訂應追繳過去之管
      理費，此與以生效在後之決議收取過去之管理費者，尚屬
      有間。再衡諸公寓大廈維護管理之業務，如未由各區分所
      有權人或住戶繳交管理費，勢將無從執行以提昇居住品質
      、並維護良好生活環境。查上訴人社區於97年6月5日臨時
      區分所有權人會議前，既未有其他就管理費收繳標準作出
      決議，是為維持公寓大廈管理業務之可運作性及安定性，
      並基於團體自治之原則，上訴人大廈應可透過區分所有權
      人會議決議確認先前管理費之收繳標準，該決議並得合法
      有效拘束包括上訴人在內之現在所有區分所有權人，已堪
      認定。從而，被上訴人抗辯：被上訴人以前揭區分所有權
      人會議決議，追認決議前管理費收費標準，已違背法令云
      云，實有誤會；是上訴人主張：管理費之收繳應以該大廈
      87年區分所有權人會議決議通過、97年區分所有權人會議
      確認之上開標準等語，洵堪認定。
   2、維護基金之收費標準依據：
 （1）上訴人主張，其每月向住戶收取維護基金之依據，係依照
      該大廈83年所有權人會議決議，每棟（A、B、C）每一所
      有權人每月收取維護基金200元，供每年區分所有權人會
      議結束後住戶聯歡會餐費支付使用，結餘款項撥入公共管
      理費使用乙節，業經證人即仁愛名宮住戶丙○○到庭證述
      明確，則依前開說明，此一決議即有拘束被上訴人之效力
      。
 （2）被上訴人雖抗辯此決議系在84年公寓大廈管理條例施行前
      所為，在該條例實施後不可沿用云云。然依私法自治之精
      神，於公寓大廈管理條例84年6月30日施行前，區分所有
      權人全體非不得決議管理費之收取標準，且按法律不溯及
      既往原則，於公寓大廈管理條例施行前，公寓大廈區分所
      有權人決議之程序，尚不受嗣後施行之公寓大廈管理條例
      規定之拘束。故於公寓大廈管理條例施行前，關於公寓大
      廈之管理維護及費用負擔，經住戶之同意而訂立規約者，
      即可施行並拘束該住戶。且所謂規約，當時法令既未限定
      應以書面為之，如經住戶同意，自亦發生一定之拘束力。
      故公寓大廈管理條例施行前有關管理費用負擔之標準，如
      經住戶同意，實際上亦經住戶遵循多年，於公寓大廈管理
      條例施行後，仍有拘束全體區分所有權人之效力。
 （3）查上訴人所屬公寓大廈之住戶於公寓大廈管理條例公布施
      行前之83年間，即已召集住戶召開所有權人會議，並於該
      次住戶會議中決議收費按戶數計算，即每戶每月應繳200
      元。參酌被上訴人於上訴人請求之93年6月至97年5月間，
      均以上開標準即每戶200元之標準繳納管理費[上訴人每月
      繳交12,512元包含未加計50%之公共管理費12,312元（228
      坪×54元）及維護基金200元]等情，可見上訴人已同意上
      開83年之所有權人會議決議之收費標準，並遵循多年，則
      上訴人自應受上開決議內容之拘束，被上訴人上開所辯，
      自不足採。因此，被上訴人在公寓大廈管理條例施行後，
      依83年間所有權人會議決議之維護基金收費標準向上訴人
      收取管理費，自有理由。至上訴人雖主張因被上訴人所有
      之系爭房屋雖只有一個門牌號碼，但卻佔有A、B二棟建物
      228坪，故收取400元云云，然其就上開決議是否確有就系
      爭房屋另定收費標準舉證以實其說，且此與上開上訴人所
      述「以每一所有權人為單位收取費用」之標準相悖，其主
      張自無足採，應認被上訴人每月應繳之維護基金為200 元
      始為妥適。
（三）關於被上訴人應繳納之管理費之計算：
   1、按「區分所有權人或住戶積欠應繳納之公共基金或應分擔
      或其他應負擔之費用已逾2期或達相當金額，經定相當期
      間催告仍不給付者，管理負責人或管理委員會得訴請法院
      命其給付應繳之金額及遲延利息。」公寓大廈管理條例第
      21條定有明文。次按給付無確定期限者，債務人於債權人
      得請求給付時，經其催告而未為給付，自受催告時起，負
      遲延責任。其經債權人起訴而送達訴狀，或依督促程序送
      達支付命令，或為其他相類之行為者，與催告有同一之效
      力。又遲延之債務以支付金錢為標的者，債權人得請求依
      法定利率計算之遲延利息，民法第229 條、第233條第1項
      分別定有明文。被上訴人未繳納自93 年6月起至97年5月
      止，依前揭標準計算之管理費，上訴人就93年6月起至96
      年10月止之管理費，係以起訴狀之送達為催告；就96年11
      月至97年5月止之管理費，則以追加起訴狀之送達為催告
      ，被上訴人分別於97年2月4日及同年10月21日收受起訴狀
      及追加起訴狀繕本，上訴人請求被上訴人給付依前揭標準
      計算之管理費，應屬有據。
    2.又上訴人所有之系爭房屋包含大廈公有之應有部分之總面
      積為739.62平方公尺，有系爭房屋建物謄本在卷可佐，故
      依上開87年區分所有權人會議以區分所有權人所有之坪數
      為計算基礎，被上訴人每月應納之管理費數額，自應以上
      開面積換算後之223.73坪（739.62平方公尺×0.3025）為
      基準，再乘以每坪應納之公共管理費及公用電費始為正確
      。上訴人以建設公司依照大廈圖面所估算出之228坪為基
      礎計算管理費，尚有違誤。準此，上訴人請求被上訴人給
      付自93年6月起至96年10月未繳足之管理費373,397元[計
      算式：(388,723元-200元×41個月)×223.73/228=373,39
      7元]，及自起訴狀繕本送達翌日即97年2月5日起至清償日
      止，按年息5%計算之法定遲延利息；擴張部分即96年11月
      起至97年5月之管理費57,497元[計算式：(59,994元-200
      元×7個月)×223.73/228=57,497，元以下四捨五入]及自
      97 年2月5日起至清償日止，按年息5%計算法定遲延利息
      。
六、綜上所述，本件被上訴人為上訴人所管理之社區所屬區分所
    有權人，依前開區分所有權人會議決議之收費標準按月繳納
    管理費之義務等情，業經認定，已如前述。從而，上訴人請
    求被上訴人給付自93年6月起至96年10月止之管理費373,397
    元及自97年2月5日起至清償日止，按週年利率5%計算之利息
    ，為有理由，應予准許，逾此所為請求，為無理由，應予駁
    回。原審就上開應准許部分，為上訴人敗訴之判決，及命其
    負擔該部分訴訟費用，尚有未恰，上訴意旨求予廢棄改判，
    為有理由，應由本院予以廢棄改判如主文第2項所示，至於
    上訴人之請求不應准許部分，原判決為上訴人敗訴之判決經
    核於法並無不合，上訴意旨求予廢棄改判，為無理由應駁回
    其上訴。上訴人追加請求被上訴人給付96年11月起至97年5
    月止之管理費，於57, 497元及自97年10月22日起至清償日
    止，按週年利率5%計算之利息，為有理由，應予准許，爰判
    決如主文第3項所示，逾此範圍之請求則無理由，應予駁回
    。
七、本件事證已臻明確，兩造其餘攻擊、防禦方法經審酌後，認
    與判決結果不生影響，爰無逐一論述之必要，附此敘明。
八、據上論結，本件上訴為一部有理由，一部無理由，依民事訴
    訟法第436條之1第3項、第449條第2項、第450條、第79條，
    判決如主文。
中    華    民    國    98    年    2    月     4     日
               民事第五庭    審判長法  官  薛中興
                                   法  官  熊誦梅
                                   法  官  莊書雯
以上正本係照原本作成。
本判決不得上訴。
中    華    民    國    98    年    2     月    4     日
                                    書記官  謝梅琴


司法院資訊處製作；財團法人民間司法改革基金會備份。
